【裁判字號】    99,台上,2129
【裁判日期】    990409
【裁判案由】    違反貪污治罪條例
【裁判全文】
最高法院刑事判決            九十九年度台上字第二一二九號
上  訴  人  甲○○
選任辯護人  蘇榮達律師
            蘇俊誠律師
上列上訴人因違反貪污治罪條例案件，不服台灣高等法院高雄分
院中華民國九十九年一月十九日第二審更審判決（九十八年度重
上更(二)字第九五號，起訴案號：台灣高雄地方法院檢察署九十年
度偵字第一一八七五、一一八七六、一一八七七、一二０四六、
一二０四七、一二０四八、一二０四九、一三一七四、一四三六
四、一五九九三、一五九九四、一五九九八、一七五五四、一八
八０三、一九二三一、一九二三二、一九二三三、《原判決除一
一八七六號外，其餘均漏載》號），提起上訴，本院判決如下：
    主  文
上訴駁回。
    理  由
按刑事訴訟法第三百七十七條規定，上訴於第三審法院，非以判
決違背法令為理由，不得為之。是提起第三審上訴，應以原判決
違背法令為理由，係屬法定要件。如果上訴理由書狀並未依據卷
內訴訟資料，具體指摘原判決不適用何種法則或如何適用不當，
或所指摘原判決違法情事，顯與法律規定得為第三審上訴理由之
違法情形，不相適合時，均應認其上訴為違背法律上之程式，予
以駁回。本件原判決撤銷第一審關於上訴人甲○○部分之科刑判
決，改判仍論上訴人以有調查職務之公務員，對於違背職務之行
為，收受賄賂罪，處有期徒刑伍年陸月，褫奪公權年；減為有
期徒刑貳年玖月，褫奪公權壹年陸月；並為所得財物新台幣（下
同）一萬六千元應予追繳沒收之諭知。係依憑上訴人坦承：伊自
民國九十年一月起，在高雄市政府警察局前鎮○○○鎮街派出所
（下稱前鎮街派出所）擔任巡佐，負責帶班巡邏等業務，並認識
「儂儂集團」總負責人陳武才（第一審法院通緝中）等情不諱，
並經共同被告蕭昭仁、陳坤定（經第一審法院判處有期徒刑四月
確定）於法務部調查局高雄市調查處（下稱高雄市調處）均證以
：伊等並未於九十年四月十三日十四時，在高雄市前鎮區○○○
路與鎮海路口發生車禍；陳鳳鳴（經判處有期徒刑一年六月確定
）、陳武才分別證以：九十年四月十日至同月十三日間之某日，
伊等及王志銘（經判處有期徒刑一年六月確定）為便於辦理張文
禮夫婦詐領保險金之事，陳武才通知上訴人至高雄市儂儂賓館，
要求配合開立道路交通事故證明書，供伊等申請詐領保險理賠之
用，上訴人同意後，王志銘嗣將一萬六千元交付，伊等二人在儂
儂賓館內，由陳武才交付上訴人該一萬六千元，作為開交通事故
證明書之代價。嗣因羅榮貴未安排張文禮住院，且適蕭昭仁騎乘
機車發生車禍，前開一萬六千元，乃改為用以開立蕭振陽案之不
實交通事故證明書之代價，且聯絡陳坤定提供駕照，並充當撞傷
蕭振陽之假車禍駕駛；王志銘證述：伊有交一萬六千元予陳鳳鳴
，要轉交上訴人各等語，參酌證人即前鎮街派出所警員黃正評於
高雄市調處詢問時供稱：伊於九十四年四月十五日晚上十一時十
五分，在前鎮街派出所擔任第一備勤時，一位自稱陳坤定的男子
，帶一位婦女向上訴人要求作車禍備案，上訴人當場要求伊配合
製作車禍備案紀錄，並依當事人要求開立道路交通事故證明書，
伊乃依照陳坤定之口述而記載備案內容；並於檢察官偵查中結證
稱：「今天在市調處所說均是實在」；證人蔡秀鳳證稱：陳武才
是伊前夫，伊認識上訴人，上訴人於九十年四月中旬某天晚上，
確有去儂儂賓館等證詞，及卷附陳坤定與蕭昭仁、蕭振陽間之不
實和解書、車禍相關資料、通訊監察書、車籍作業系統查詢資料
、王志銘郵局帳戶交易資料、蕭昭仁農會存款存摺、九十年四月
十五日二十三時十五分許之黃正評在前鎮街派出所職務上製作之
員警工作紀錄簿（記載：「一、時間：九十年四月十三日十四時
。二、地點：前鎮區○○○路與鎮海路口。三、事由：駕駛人陳
坤定《四十七年六月十四日》，住嘉義縣太保市田尾里七十一之
二號，駕車號BB－8702租賃小客車，不慎撞及UGW－700輕機，造
成蕭昭仁《四十九年一月八日》、蕭振陽《八十一年十一月十六
日》手腳受傷……」等內容）、黃正評製作之道路交通事故證明
書稿（登載：「肇事時間：九十年四月十三日十四時；肇事地點
：高雄市前鎮區○○○路與鎮海路口；當事人姓名：甲方陳坤定
、乙方蕭昭仁及蕭振陽；肇事情形：甲方右轉彎不慎擦撞；駕駛
或乘車輛種類號碼：BB－8702《租賃小客車》、UGW－700《輕機
》……。」等證據資料，而為論斷，已敘述其所憑之證據及認定
之理由。而以上訴人否認犯罪，並辯稱：陳武才得知伊因胃潰瘍
住院剛出院，想看伊，伊才於九十年四月十日至十三日間某日，
下班路過儂儂賓館，與陳武才聊家常，並非談論開立交通事故證
明文件之事，亦未收受一萬六千元賄賂，不悉蕭昭仁因騎機車發
生事故車禍之事，陳鳳鳴亦未聯絡要開立車禍證明書，本件車禍
備案是黃正評受理的，伊未插手云云，係飾卸之詞，無足採取，
在理由內依憑調查所得證據，詳加指駁。並說明：（一）王志銘
、陳鳳鳴於第一審及原審對於渠等之犯罪事實均表示認罪，渠等
之自白互核相符，且無違經驗法則或論理法則，應屬真實而可採
信。又黃正評於檢察官偵查中所為之陳述，業經具結，並未曾提
及檢察官在偵查時有不法取供之情形，況其於第一審審理中亦到
庭接受詰問，其於偵查中之證言自均具有證據能力。
（二）上訴人係依據法令從事調查公務之人員，陳坤定既未駕駛
前開車輛與蕭昭仁發生車禍，上訴人明知該情事，仍利用職務上
之機會，促使不知情之黃正評於職務上所掌管之員警工作紀錄簿
登載上開不實內容，自有明知不實事項而使公務員登載不實文書
之犯行。（三）王志銘於檢察官偵查中就如何給付一萬六千元予
上訴人，前後所述雖不一致。惟上訴人確實收受一萬六千元賄款
之事實，已據陳武才、陳鳳鳴陳述明確，且王志銘就確實交付一
萬六千元之基本事實之陳述，亦屬一致，僅就何人負擔款項及何
人交付款項予上訴人之枝節事項陳述不一。是上訴人收賄一節，
應堪認定。況本件原係張高秋桂（經第一審判決確定）欲以其夫
張文禮名義詐領保險金，而請求王志銘辦理（嗣才轉為本案），
且詐領所得半數歸王志銘所有，獲利最多，故由王志銘提供一萬
六千元，用以支付警員配合開立不實交通事故證明文件，尚非悖
於常情。況王志銘、陳鳳鳴係透過陳武才之介紹，始與上訴人見
面，是在雙方彼此尚不熟稔下，為免上訴人疑慮，推由與上訴人
相識之陳武才轉交款項予上訴人，亦符常情，並不悖於經驗法則
。是本件應係由王志銘將一萬六千元交付陳武才，再由陳武才轉
交上訴人。（四）警方就道路交通事故車禍之處理情形，分為現
場交通事故處理及事後備案兩種，後者是因車禍當時當事人未當
場報案，大多係事後為了向保險公司申請車禍理賠或請假，而到
轄區派出所備案，派出所為了便民由第一備勤警員接受當事人口
頭述車禍情形，而登載於員警工作紀錄簿；前者是有到車禍現
場處理之警員始能開立等情，已據黃正評及上訴人供述明確，足
徵非當場報案之交通事故，僅接受備案，如非親自前往處理之車
禍，則不能隨意開立交通事故證明。上訴人既知本件並無所謂蕭
振陽車禍事件，自無為便民而接受報案之餘地，如因他人請託，
而配合製作不實之道路交通事故證明書，自屬違背職務之行為，
而收受賄賂，並據明知不實而使公務員登載不實於職掌公文書，
執以行使，轉呈其上級長官核發不實之道路交通事故證明書。（
五）證人即前鎮街派出所值班警員王維新於原審前審雖證稱：值
班人員是負責接聽電話、通知線上巡邏員警，不負責工作紀錄簿
之記載，不悉為何由黃正評記錄，亦未能確認上訴人有無在場及
交辦黃正評做任何處置；另蔡秀鳳於原審前審審理時證以：不悉
上訴人去儂儂賓館與陳武才談何事，亦不知陳武才有無拿錢給上
訴人各等語。但該二證人所述，或與上訴人自承當時有在派出所
之情事，或因時日久遠，對案發過程印象不清，或因未目睹全部
過程情節，致無法證實上訴人之犯行，不得採為有利於上訴人之
認定。又黃正評於第一審雖證以：上訴人未告知如何開立證明書
，亦未作任何指示或陳述，也未與來報案的人〔指陳鳳鳴〕講話
或有指示伊；其於原審前審審理時亦證稱：「我沒有配合甲○○
所涉及請我製作車禍備案紀錄，我亦不知車禍備案紀錄的肇事是
真或假……我當時沒想那麼多。在職務上，甲○○是我的上級，
他是巡佐，勤務層級比我高，但我們的工作內容不同，沒有聽指
揮的問題……我則不知道甲○○當時有無勤務，甲○○說那是他
朋友，叫我給他寫備案紀錄一節，我無意見，我可能當時有這麼
講，現在忘了」各等語。因黃正評作證時離案發時間已過七年餘
，且亦證實其於檢察官偵查中有為上開陳述，是黃正評於第一審
及原審前審所證，或為事後迴護之詞，或因記憶不清所致，自難
採為有利上訴人之認定之理由。從形式上觀察，原判決並無違背
法令之情形存在。上訴意旨略稱：(一)原判決既認監聽錄音譯文應
無證據能力，卻併引「偵查卷Ｃ第十四至十六頁」之卷內資料（
即監聽錄音譯文內容），為不利上訴人之論據，自屬判決理由矛
盾。(二)依黃正評所證，交通事故證明書係由黃正評所開立、登載
及核發，原判決竟認上訴人以不實之員警工作紀錄簿及道路交通
事故證明書（稿），據以行使陳報上級長官，使承辦主管溫癸松
根據其陳報內容而登載並核發職務上所掌之道路交通事故證明書
，顯與卷證未合，況依勤務分配表所載，溫癸松當時係巡邏ＡＢ
區，本件之主管簽章，應非溫癸松所蓋印，原判決未予詳述，亦
嫌判決理由不備。(三)黃正評及上訴人均未供述需到場處理之警員
才能開立交通事故證明書等情，原判決之認定與卷證未合，有違
證據法則。(四)陳武才、陳鳳銘、王志銘之供述，就如何交付一萬
六千元之情節不一，且有矛盾，且陳武才嗣已否認行賄，王志銘
於第一審法院亦無上訴人收賄之供述，自不得採為證明上訴人犯
罪之論據，原判決有適用法則不當之違誤。(五)黃正評於調查局詢
問時之供述並未具結，該供述嗣為黃正評所否認，且原審勘驗黃
正評之詢問光碟，亦未能比對其內容，自無證據能力，原判決竟
仍採信之，且未詳述不予採信黃正評有利上訴人之理由，自屬判
決理由不備。(六)上訴人於原審已具狀辯稱：上訴人係前鎮街派出
所警員，如依原判決認定之張文禮係於高雄市○○路與復興路路
口附近車禍等情，如須開立道路交通事故證明書，應向民權派出
所備案並申請，並無向非管區之前鎮派出所申請之情事，陳武才
亦無交賄之必要等語，原判決對此未予論列，自有判決理由不備
之違誤。(七)原判決事實及理由認定上訴人為依據法令從事調查公
務之人員，與貪污治罪條例第七條及其主文所載之「有調查職務
之公務員」不同，且上訴人既負責帶班巡邏等業務，亦與上開條
文規定之「調查職務之人」之事實不合，原判決遽論上訴人係犯
有調查職務之公務員，對於違背職務之行為，收受賄賂罪，即有
判決不適用證據法則及判決理由不備之違誤等語。惟查：（一）
證據之取捨，為事實審法院之職權，倘其採證認事並不違背證據
法則，即不得任意指為違法。又證人之陳述部分前後不符，或相
互間有所歧異時，究竟何者為可採，法院仍得本其自由心證予以
斟酌，非謂一有不符或矛盾，即應認其全部均為不可採信。本件
陳武才、陳鳳銘、王志銘所為就如何交付一萬六千元之細節部分
，雖有不一，仍不影響其就主要事實之證述所具憑信性。原判決
已就相關事證詳加調查論列，復綜合同案被告陳武才、陳鳳銘、
王志銘之供述及黃正評之證言，參互斟酌判斷，資為上訴人有罪
之認定，併已說明其取捨判斷所得心證，及上訴人所為伊並未受
賄之辯解，洵不足採之理由。上訴意旨無非就原審採證認事之職
權行使，專憑己見，泛言指摘，再為事實上之爭執，並非依據卷
內訴訟資料而為之具體指摘，自非適法之第三審上訴理由。（二
）原判決理由壹之二已說明監聽錄音譯文並無證據能力之理由，
且其理由貳亦未載述監聽錄音譯文之內容，資為不利上訴人之論
據，足認其理由貳之一之(一)所引「偵查卷Ｃ第十四至十六頁」（
原判決第十六頁倒數第四行），顯係贅載，因係文字之顯然誤寫
，而不影響於全案情節與判決之本旨，乃原審應另行裁定更正之
問題，尚難認原判決有判決理由矛盾之違誤，上訴論旨執此指摘
，並非合法之第三審上訴理由。（三）卷附道路交通事故證明書
稿之「主管簽章」欄蓋有主管溫癸松之印文（見九十年度偵字第
一二０四八號卷第十頁），原判決因認上訴人嗣據黃正評登載不
實之員警工作紀錄簿及道路交通事故證明書（稿），據以行使陳
報上級長官溫癸松核發職務上所掌之「道路交通事故證明書」之
文書，足生損害於該分局對於交通事故證明書核發之正確性等情
，尚難認原判決有證據上理由矛盾及適用法則不當之違法情形。
上訴意旨執此指摘，亦非適法之第三審上訴理由。（四）黃正評
於高雄市調處詢問時之供述，依法並無命具結之規定，而其嗣於
檢察官偵查時已以證人身分具結，並仍供稱：伊於高雄市調處所
供實在，上訴人確提及對方是伊朋友，要伊寫備案紀錄云云（見
九十年度偵字第一二０四八號卷第十二頁正、背面），原判決因
認黃正評之證述具證據能力，與事實相符，可資採取，亦非單以
黃正評於高雄市調處詢問時之供述為不利上訴人之唯一論據，自
無違反證據法則之情形。上訴意旨妄指為違法，自非依據卷內訴
訟資料執為指摘之適法第三審上訴理由。（五）其餘上訴意旨，
則置原判決之明白論斷於不顧，或仍持原判決已說明理由而捨棄
不採之陳詞辯解，再為事實上之爭執，或就屬於事實審法院採證
認事職權之行使，或就不影響於判決本旨之枝節事項，全憑己見
，任意指摘，難謂已符合首揭法定上訴第三審之要件。其上訴違
背法律上之程式，應予駁回。
據上論結，應依刑事訴訟法第三百九十五條前段，判決如主文。
中    華    民    國  九十九  年    四    月    九    日
                      最高法院刑事第三庭
                          審判長法官  林  增  福
                                法官  張  清  埤
                                法官  陳  世  雄
                                法官  何  菁  莪
                                法官  洪  佳  濱
本件正本證明與原本無異
                                      書  記  官
中    華    民    國  九十九  年    四    月   十三   日
                                                     Ｍ

司法院資訊處製作；財團法人民間司法改革基金會備份。
